【裁判字號】    97,上,900
【裁判日期】    981124
【裁判案由】    返還房屋等
【裁判全文】
臺灣高等法院民事判決                   97年度上字第900號
上  訴  人  丁○○
訴訟代理人  黃教倫律師
被上訴人    乙○○
訴訟代理人  楊久弘律師
被上訴人    戊○○
上列當事人間請求返還房屋等事件，上訴人對於中華民國九十七
年八月十九日臺灣基隆地方法院九十七年度訴字第二三八號第一
審判決提起上訴，經本院於九十八年十一月十日言詞辯論終結，
判決如下：
    主  文
上訴駁回。
第二審訴訟費用由上訴人負擔。
    事  實
甲、上訴人方面：
壹、聲明：
一原判決廢棄。
二被上訴人應將門牌號碼基隆市○○區○○路九三之七號房屋遷
  讓返還上訴人。
三被上訴人乙○○應給付上訴人新台幣（下同）七十二萬五千元
  及自民國九十七年六月一日起至被上訴人返還前項房屋之日止
  ，按月給付上訴人二萬五千元。
三請准以供擔保為條件之假執行宣告。
貳、陳述：除與原判決記載相同者外，補稱略以：
一乙○○告訴伊侵占、竊占其搭建之羊寮興建為系爭房屋，已經
  不起訴處分確定，足見系爭房屋並非乙○○所指之羊寮改建。
二伊因乙○○無權占有系爭房屋出租與被上訴人戊○○，獲有租
  金利益，而由伊繳納系爭房屋之房屋稅及房屋所在基地租金，
  乃向戊○○要求給付，並要戊○○向乙○○收取，不得因此推
  論系爭房屋為乙○○所有。
三系爭房屋係自基隆市○○路九三之五號分割而來，原來九三之
  五號房屋係伊與訴外人何其政、何其憲、甲○○共有，於九十
  年九月七日申報稅籍，嗣分割交換後，由伊取得系爭房屋所有
  權，參酌系爭房屋坐落基地係伊向國有財產局承租，顯見系爭
  房屋為伊所有。
參、證據：除援用原審提出者外，補提門牌證明書、土地登記簿
    謄本、臺灣基隆地方法院檢察署檢察官不起訴處分書、建築
    改良物交換所有權移轉契約書、契稅繳款書為證，並聲請訊
    問證人辛○○、甲○○、己○○、庚○○。
乙、被上訴人方面：
壹、乙○○部分
一聲明：上訴駁回，如受不利判決，願供擔保免為假執行。
二陳述：除與原判決記載相同者外，補稱略以：
(一)房屋稅納稅義務人並非必為房屋所有人，上訴人縱為系爭房屋
  之房屋稅納稅義務人，亦無從證明其為系爭房屋所有人。
(二)戊○○向伊承租系爭房屋，亦向上訴人之子何其政承租隔壁九
  三之六號房屋，將房屋打通後一起使用，伊係經上訴人介紹將
  系爭房屋出租與戊○○，戊○○則與何其政簽訂租約，伊當年
  於系爭房屋經營白菜滷生意之用具，現仍存放在系爭房屋二樓
  ，上訴人亦經由戊○○向伊索取系爭房屋之房屋稅及基地租金
  ，足見上訴人明知系爭房屋為伊所有。
三證據：除援用原審提出者外，補提照片、租約、上訴人撰寫分
  擔金額計算書為證，並聲請訊問證人辛○○。
貳、戊○○部分
戊○○未於言詞辯論期日到場，據其提出書狀陳稱：
一聲明：上訴駁回。
二陳述：伊承租系爭房屋及九三之六號房屋經營生意，其中九三
  之六號房屋部分係向上訴人之子何其政承租，上訴人稱系爭房
  屋係乙○○所有，要伊與乙○○簽訂租約。
三證據：未提出證據供斟酌。
    理  由
甲、程序方面
戊○○未於言詞辯論期日到場，核無民事訴訟法第三百八十六條
各款所列情形，爰准上訴人聲請，由其一造辯論而為判決。
乙、得心證之理由：
一本件上訴人主張：原門牌為基隆市○○路九三之五號房屋係伊
  與訴外人何其政、何其憲、甲○○共有，嗣九三之五號房屋於
  九十年十一月間分割為九三之五號、九三之六號及系爭房屋，
  伊分得系爭房屋，乙○○無正當權源占用，並自九十五年一月
  一日出租與戊○○，每月租金二萬五千元，至九十七年五月三
  十一日止獲有不當得利七十二萬五千元等情，爰本於所有權作
  用，求為命被上訴人遷讓返還系爭房屋，並依不當得利規定，
  命乙○○給付伊七十二萬五千元及自九十七年六月一日起至被
  上訴人返還系爭房屋之日止，按月給付二萬五千元之判決。
二被上訴人則以：系爭房屋係乙○○所有等語，資為抗辯。
三查系爭房屋並未辦理所有權第一次登記，惟登記房屋稅納稅義
  務人為上訴人，坐落基地係上訴人向國有財產局承租，乙○○
  自九十五年一月一日起出租系爭房屋戊○○，每月租金二萬五
  千元之事實為兩造所不爭，堪信為真實。
四按自己出資興建房屋，為原始取得房屋所有權，與依法律行為
  而取得者有別，縱使不經登記，亦不在民法第七百五十八條所
  謂非經登記不生效力之列，其主張原始取得房屋所有權者，就
  此事實應負舉證責任。上訴人主張系爭房屋係自原來九三之五
  號房屋分割而來，原來九三之五號房屋為伊與甲○○、何其政
  、何其憲出資興建一節，雖為被上訴人所否認，並辯稱系爭房
  屋係伊所有云云，惟兩造為親兄弟，何家共有六兄弟、四姐妹
  ，上訴人退伍後，即在基隆從事收空瓶生意，其餘兄弟如乙○
  ○、甲○○、丙○○均在上訴人處幫忙，靠上訴人生活，何家
  兄弟在基隆市○○路共有二間房屋，其中復興路九六號房屋係
  五十七年興建，除何家大哥、三哥外，由其餘兄弟共同出資，
  九三之五號房屋則係七十九年興建，由上訴人、何其政（上訴
  人之子）、甲○○出資興建，該二間房屋均由甲○○僱工購買
  材料，工資則係上訴人或甲○○發給等情，經甲○○證述在卷
  ，核與興建房屋之工人己○○、庚○○、辛○○結證情節相符
  ，而九三之五號房屋門牌係甲○○於八十一年八月三十一日聲
  請編定，再由上訴人於九十年十一月間申請九三之六號、九三
  之七號房屋門牌編釘，有基隆市中山區戶政事務所函覆台灣基
  隆地方法院檢察署所附門牌編釘資料（附原審訴字卷八三頁以
  下）可憑，嗣上訴人、何其政、甲○○與何其憲（甲○○之子
  ）於九十年十二月七日以其等係九三之五號、九三之六號及九
  三之七號（即系爭房屋）共有人（應有部分各四分之一），訂
  立建築物所有權移轉契約書，約定上訴人分得系爭房屋、何其
  政分得九三之六號房屋、甲○○與何其憲分得九三之五號房屋
  ，並繳納契稅，有上開移轉契約書及契稅繳款書可稽（見本院
  卷九二頁以下），何其政亦以其名義將九三之六號房屋出租戊
  ○○，為兩造所不爭，依上開證據，上訴人主張原來九三之五
  號房屋係其與甲○○等人共同出資興建，即非不得採信。乙○
  ○聲請傳訊之證人辛○○亦證稱係甲○○叫伊蓋屋頂；丙○○
  證稱不知房屋如何興建，但蓋房屋主要是上訴人與甲○○處理
  云云，均不足為系爭房屋係乙○○興建之證明，乙○○辯稱系
  爭房屋為其興建一節即不足採信。
五分割前九三之五號房屋為原始出資興建之上訴人與甲○○等人
  共有，共有人間雖協議分割原九三之五號房屋，約定由上訴人
  分得分割後系爭房屋，惟未經登記，依民法第七百五十八條規
  定，上訴人並未取得系爭房屋所有權，但共有人既同意上訴人
  分得系爭房屋，應認上訴人已得分管系爭房屋，倘被上訴人無
  正當權源使用系爭房屋，上訴人仍得請求被上訴人遷讓返還。
  查乙○○曾向上訴人借用系爭房屋賣米粉湯等小吃，亦曾在系
  爭房屋經營推拿，期間約達七、八年，經甲○○、辛○○證述
  在卷，戊○○向上訴人之子何其政租用九三之六號房屋同時，
  亦與乙○○簽訂租賃契約向乙○○承租系爭房屋，有租賃契約
  書可按，上訴人亦於九十七年間書立乙○○應分擔九十五年度
  至九十七年度租賃所得稅、九十六年度及九十七年度房屋稅及
  向國有財產局承租系爭房屋所在基地租金共計十九萬四千一百
  六十四元之字條，請戊○○交與乙○○之事實為上訴人所不爭
  執，足見乙○○曾向上訴人借用系爭房屋，上訴人並未舉證證
  明該項借貸關係已經終止，乙○○自得本於借貸關係使用系爭
  房屋，而戊○○向乙○○承租系爭房屋，在上訴人終止與乙○
  ○間使用借貸關係前，亦有使用系爭房屋之正當權源。上訴人
  主張被上訴人無權占有系爭房屋，請求被上訴人遷讓，並依不
  當得利規定請求乙○○返還所受利益，於法無據，不應准許。
  原判決駁回上訴人之請求，雖非以此為理由，惟結論既無不合
  ，仍應予以維持。上訴論旨指摘原判決不當，求予廢棄改判，
  為無理由，應予駁回。
六據上論結，本件上訴為無理由。依民事訴訟法第四百四十九條
  第二項、第七十八條，判決如主文。
中    華    民    國    98    年    11    月    24    日
                    民事第九庭
                        審判長法  官   黃熙嫣
                              法  官   陳玉完
                              法  官   鄭傑夫
正本係照原本作成。
不得上訴。
中    華    民    國    98    年    11    月    27    日
                              書記官   廖逸柔

司法院資訊處製作；財團法人民間司法改革基金會備份。
